臺灣高等法院臺南分院民事判決　九十二年度再易字第三七號　Ｊ
　　　再審原告　乙　○　○
　　　再審被告　甲　○　○
當事人間請求損害賠償事件，再審原告對於中華民國九十二年十月三十一日確定判決
（九十二年度上易字第二七二號），提起再審之訴，本院於九十三年三月三十日言詞
辯論終結，判決如下：
    主    文
再審之訴駁回。
再審訴訟費用由再審原告負擔。
    事    實
甲、再審原告方面：
  一、聲明：求為判決：
    (一)原確定判決廢棄。
    (二)右廢棄部分，再審被告在第一、二審之訴駁回。
    (三)再審及前程序第一、二審訴訟費用由再審被告負擔。
  二、陳述略以：再審原告不同意、也不接受再審被告在第一審為訴之變更，再審被
      告應另行提起請求不當得利之訴。
乙、再審被告方面：
  一、聲明：求為判決：如主文所示。
  二、陳述：原確定判決再審被告勝訴，判決再審原告必須給付再審被告新台幣（下
      同）十萬七千零四十一元。再審原告是刮刮樂的詐騙集團，再審被告當初是被
      騙三、四十萬元，刑事部分再審原告因犯詐欺取財罪，被判處有期徒刑十個月
      。其餘引用再審被告前審勝訴判決理由所載。
丙、本院依職權調閱本院九十二年度上易字第二七二號民事卷、及本院九十二年度上
    易字第一七七號刑事判決影本。
    理    由
一、本件再審時經合法通知，再審原告未於最後言詞辯論期日到場，核無民事訴訟法
    第三百八十六條各款所列情形，爰依再審被告聲請由其一造辯論而為判決。
二、按「法院因第二百五十五條第一項但書規定，而許訴之變更或追加，或以訴為非
    變更或無追加之裁判，不得聲明不服。」民事訴訟法第二百五十八條第一項定有
    明文。是第一審法院既依民事訴訟法第二百五十五條第一項但書之規定，而許訴
    之變更或追加，或以訴為非變更或無追加之裁判，則不論其說明之理由如何，當
    事人就此要無聲明不服之餘地。本件原第一審既認被上訴人（即再審被告，下同
    ）依不當得利之法律關係請求上訴人（即再審原告，下同）給付系爭款項為訴之
    變更，且不甚礙上訴人之防禦及訴訟之終結，因而依民事訴訟法第二百五十五條
    第一項但書第七款之規定，予以准許，則揆諸前開說明，不論其說明之理由如何
    ，當事人就此要無聲明不服之餘地。是本件再審原告仍以伊並不同意再審被告在
    原第一審為訴之變更，再審被告應另行依不當得利之法律關係起訴等語為由，提
    起本件再審之訴，於法不合。另再審原告被訴詐欺案件，已經本院刑事庭判處有
    期徒刑十月確定在案，有本院九十二年度上易字第一七七號刑事判決影本在卷可
    按，合先敘明。
三、本件再審被告於原第一審起訴主張：再審原告持伊所簽發之如附表所示之本票向
    原審法院聲請准予強制執行，經原審法院以八十九年度票字第一八六七號民事裁
    定准予執行後，再審原告即持上開民事裁定，向原審法院民事執行處聲請對伊之
    財產強制執行，原審法院民事執行處遂以九十年度執字第三七０號給付票款強制
    執行事件受理，並先後核發執行命令扣押伊之薪資及存款，而後交由再審原告收
    取，並先後核發執行命令扣押伊之薪資及存款，而後交由再審原告收取，計先後
    收取伊服務於福懋興業股份有限公司之薪資及年終獎金共十四萬零三十九元、在
    亞太銀行斗六分行之存款共一百零一元、在臺灣銀行斗六分行之存款共七百四十
    六元、在台南區中小企業銀行斗六分行之存款共二百八十六元，合計共十四萬一
    千一百七十二元。嗣系爭本票債權及強制執行程序，業經台灣雲林地方法院斗六
    簡易庭以九十年度六簡字第十九號民事判決認定「再審原告持有之台灣雲林地方
    法院八十九年度票字第一八六七號民事裁定所載如附表所示本票債權，及其利息
    起算日起至清償日止，按年息百分之六計算之利息，在新台幣壹佰壹拾壹萬柒仟
    伍佰元以內部分及附表所載利息（附表編號２本票面額新台幣貳萬玖仟伍佰元、
    編號３本票面額新台幣參萬壹仟元中新台幣陸仟伍佰元之利息除外）不存在。台
    灣雲林地方法院九十年度執字第三七０號給付票款強制執行事件，於執行債權額
    逾新台幣三萬六千元及其利息債權亦即其中新台幣貳萬玖仟伍佰元自八十九年八
    月三十日；其中新台幣陸仟伍佰元自八十九年九月十日起均至清償日止，按年息
    百分之六計算之利息，逾此範圍所為之強制執行程序，應予撤銷」等語明確，並
    經該院於民國九十一年四月十七日以九十一年度簡上字第二號民事判決駁回再審
    原告之上訴確定在案，足見再審原告所收取之上開執行款，除三萬六千元及利息
    一千五百四十七元外，餘均應返還予伊，爰依不當得利之法律關係，求為命再審
    原告應返還伊上開執行款及利息共十萬七千零四十一元之判決。
四、再審原告則以：伊固有收到民事執行處之執行款十四萬一千一百七十二元，惟伊
    係依據確定之本票裁定聲請法院強制執行被上訴人之財產而得，且再審被告亦確
    有向伊借款，乃原審法院斗六簡易庭九十年度六簡字第十九號民事判決竟認定再
    審被告僅向伊借款三萬六千元，該判決顯有瑕疵等語，資為抗辯。
五、經查：本件再審被告主張再審原告持伊所簽發之如附表所示之本票向原審法院聲
    請准予強制執行，經原第一審法院以八十九年度票字第一八六七號民事裁定准予
    執行後，再審原告即持上開民事裁定，向原第一審法院民事執行處聲請對伊之財
    產強制執行，原第一審法院民事執行處遂以九十年度執字第三七０號給付票款強
    制執行事件受理，並先後核發執行命令扣押伊之薪資及存款，而後交由再審原告
    收取，計先後收取伊服務於福懋興業股份有限公司之薪資及年終獎金共十四萬零
    三十九元、在亞太銀行斗六分行之存款共一百零一元、在臺灣銀行斗六分行之存
    款共七百四十六元、在台南區中小企業銀行斗六分行之存款共二百八十六元，合
    計共十四萬一千一百七十二元及系爭本票債權及強制執行程序，業經台灣雲林地
    方法院斗六簡易庭以九十年度六簡字第十九號民事判決認定「再審原告持有之台
    灣雲林地方法院八十九年度票字第一八六七號民事裁定所載如附表所示本票債權
    ，及其利息起算日起至清償日止，按年息百分之六計算之利息，在新台幣壹佰壹
    拾壹萬柒仟伍佰元以內部分及附表所載利息（附表編號２本票面額新台幣貳萬玖
    仟伍佰元、編號３本票面額新台幣參萬壹仟元中新台幣陸仟伍佰元之利息除外）
    不存在。台灣雲林地方法院九十年度執字第三七０號給付票款強制執行事件，於
    執行債權額逾新台幣三萬六千元及其利息債權亦即其中新台幣貳萬玖仟伍佰元自
    八十九年八月三十日；其中新台幣陸仟伍佰元自八十九年九月十日起均至清償日
    止，按年息百分之六計算之利息，逾此範圍所為之強制執行程序，應予撤銷」等
    語明確，並經該院於民國九十一年四月十七日以九十一年度簡上字第二號民事判
    決駁回再審原告之上訴確定在案等情，業據再審被告提出台灣雲林地方法院斗六
    簡易庭九十年度六簡字第十九號民事判決一紙、九十一年度簡上字第二號民事判
    決一紙及九十年度執字第三七０號執行命令三紙等為證，且為再審原告所不爭執
    ，並有台灣雲林地方法院八十九年度票字第一八六七號民事裁定一紙及台灣雲林
    地方法院九十年度執字第三七０號執行卷影本一宗在卷可稽（附於原第一審卷第
    三十頁至第三十二頁及第一０九頁至第一二三頁），足證再審被告此部分主張，
    自堪信為真實。雖再審原告抗辯再審被告確有向伊借款及伊已就上開台灣雲林地
    方法院斗六簡易庭九十年度六簡字第十九號民事判決與九十一年度簡上字第二號
    民事判決提起再審之訴等語，惟並未舉證以實其說，且縱認其已就上開確定判決
    提起再審之訴，然於再審程序廢棄或變更上開確定判決前，仍無礙於前開事實之
    認定，是再審原告上開抗辯，應屬無據，應不足採。另再審原告是否曾向再審被
    告佯稱為建立信用資料，再審被告須在再審原告提供之本票上簽名等語，經核與
    再審原告所提之「個人信貸申請書暨約定書」，其內有無借款人須提供個人本票
    之記載，其間並無必然之關聯，自難因再審原告所提之「個人信貸申請書暨約定
    書」，其內並無借款人須提供個人本票之記載，即遽認再審原告確未向再審被告
    佯稱為建立信用資料，再審被告須在再審原告提供之本票上簽名等語，是再審原
    告抗辯依再審原告所提之「個人信貸申請書暨約定書」所示，其內並無借款人須
    提供個人本票之記載，足證再審被告指稱再審原告向其佯稱為建立信用資料，再
    審被告須在再審原告提供之本票上簽名等語，應與經驗法則有悖等語，亦屬無據
    ，亦不足採。
五、按無法律上之原因而受利益，致他人受損害者，應返還其利益。雖有法律上之原
    因，而其後已不存在者，亦同；又受領人於受領時，知無法律上之原因或其後知
    之者，應將受領時所得之利益，或知無法律上之原因時所現存之利益，附加利息
    ，一併償還；如有損害，並應賠償，民法第一百七十九條及第一百八十二條第二
    項分別定有明文。經查：本件再審原告持原第一審八十九年度票字第一八六七號
    民事裁定，向原第一審民事執行處聲請對再審被告之財產強制執行，雖於執行時
    有法律上之原因，惟依前所述，系爭本票債權其後除如附表編號２號所示之本票
    債權二萬九千五百元及利息，暨如附表編號３號所示之本票債權三萬一千元其中
    之六千五百元及利息仍屬存在外，其餘本票債權業經前揭確定判決認定不存在，
    且有關原第一審九十年度執字第三七０號給付票款強制執行事件，其中就執行債
    權額逾三萬六千元及其中二萬九千五百元自民國八十九年八月三十日起，其中六
    千五百元自民國八十九年九月十日起，均至清償日止，均按年息百分之六計算之
    利息部分，所為之強制執行程序，亦經上開確定判決予以撤銷，足見再審原告依
    據強制執行程序，先後自再審被告處取得之薪資、年終獎金及存款，其中超過上
    開金額部分，已屬無法律上之原因而受有利益，並因而致再審被告受有損害，則
    其此部分所受利益，自屬不當得利而應返還予再審被告。次查：再審原告依原第
    一審九十年度執字第三七０號給付票款強制執行事件所取得之債權，迄至民國九
    十年六月六日止，計收取再審被告之薪資債權共四萬元乙節，有再審原告於執行
    事件中提出之陳報狀影本一份、付款通知書與回條影本二紙、支票影本二紙及福
    懋興業股份有限公司於九十一年七月二十三日所出具之該公司九一福（廠）字第
    二０八號函一紙在卷可稽，且為兩造所不爭執，是以九十年六月六日為清償日，
    並按年息百分之六計算結果，再審被告應給付之本票利息，其中二萬九千五百元
    部分自八十九年八月三十日起至九十年六月六日止之利息為一千三百六十三元（
    按即29500元×0.06×281日÷365日＝1363元，元以下四拾五入)，另六千五百元
    部分自八十九年九月十日起至九十年六月六日止之利息為二百八十八元（按即65
    00元×0.06×270日÷365日=288元，元以下四捨五入），二者共計一千六百五十
    一元，合計再審被告應給付之本金及利息共為三萬七千六百五十一元，而再審原
    告依據強制執行程序，先後自再審被告處取得之薪資、年終獎金及存款，依前所
    述，則為十四萬一千一百七十二元，是經扣除上開再審被告應給付之債權本息三
    萬七千六百五十一元後，剩餘之再審原告所受領之執行款十萬三千五百二十一元
    （按即141172元－37651元=103521元），即屬不當得利，依前揭說明，自應返還
    再審被告。又再審原告自九十一年四月十七日原一審法院以九十一年度簡上字第
    二號民事判決駁回再審原告之上訴確定之時起，應已確知其受領之執行所得十萬
    三千五百二十一元，已無法律上之原因，是自該判決確定時起即九十一年四月十
    七日起至本件原第一審於九十二年七月八日言詞辯論終結之日止，按年利率百分
    之五計算結果，再審原告應附加返還予再審被告之利息為六千三百五十三元（按
    即103521元×0.05×448日÷365日＝6353元，元以下四捨五入），連同本金計算
    在內，再審原告應返還再審被告之金額共十萬九千八百七十四元（按即103521
    元＋6353元＝109874元），顯已逾十萬七千零四十一元，是再審被告依不當得利
    之法律關係，請求再審原告返還執行款及利息共十萬七千零四十一元，自屬正當
    ，原第一審判決予以准許，本院前審判決駁回再審原告之上訴。本院經核原確定
    判決並無不合。再審意旨徒以再審原告不同意、也不接受再審被告在原第一審為
    訴之變更為由，指摘原確定判決不當，並求為廢棄改判，非有理由，應予駁回。
六、據上論結，本件再審之訴為無理由，依民事訴訟法第五百零五條、第七十八條、
    第四百六十三條、第三百八十五條第一項前段，判決如主文。
中　　　華　　　民　　　國　　九十三　　年　　　四　　　月　　 十三 　　日
　　　　　　　　　　　　　　　　　　臺灣高等法院臺南分院民事第五庭
~B1審判長法官　游　　明　　仁
~B2　　　法官　蘇　　重　　信
~B3　　　法官　黃　　三　　哲
右為正本係照原本作成。
不得上訴。
中　　　華　　　民　　　國　　九十三　　年　　　四　　　月　　　十四　　日
~B法院書記官　魏　　安　　里
┌───────────────────────────────────────────────────────────┐
│附表：　　　　　　　　　　　　　　　　　　　　　　　                                                                  │
├─┬───────────┬─────────┬───────────┬───────────┬────────┬──┤
│編│發　　　　票　　　　日│　票　面　金　額　│到　　　　期　　　　日│　利　息　起　算　日　│ 票　據  號　碼 │備考│
│號│　　　　　　　        │　（新　台　幣）　│　　　　　　　        │                    　│　　　　　　　　│    │
├─┼───────────┼─────────┼───────────┼───────────┼────────┼──┤
│１│八十九年十月五日　　　│伍萬捌仟元　　　　│八十九年十一月三十日　│八十九年十一月三十日　│００五二六０　　│　　│
├─┼───────────┼─────────┼───────────┼───────────┼────────┼──┤
│２│八十九年八月二十六日　│貳萬玖仟伍佰元　　│八十九年八月三十日　　│八十九年八月三十日　　│三九三五三八　　│　　│
├─┼───────────┼─────────┼───────────┼───────────┼────────┼──┤
│３│八十九年八月二十七日　│萬壹仟元　　　　│八十九年九月十日　　　│八十九年九月十日　　　│三九三五三九　　│　　│
├─┼───────────┼─────────┼───────────┼───────────┼────────┼──┤
│４│八十九年九月十四日　　│壹萬仟元　　　　│八十九年九月三十日　　│八十九年九月三十日　　│三九三五四五　　│　　│
├─┼───────────┼─────────┼───────────┼───────────┼────────┼──┤
│５│八十九年九月十四日　　│萬元　　　　　　│八十九年九月三十日　　│八十九年九月三十日　　│三九三五四六　　│　　│
├─┼───────────┼─────────┼───────────┼───────────┼────────┼──┤
│６│八十九年九月二十七日　│貳萬玖仟元　　　　│八十九年九月三十日　　│八十九年九月三十日　　│００五二五四　　│　　│
├─┼───────────┼─────────┼───────────┼───────────┼────────┼──┤
│７│八十九年九月十四日　　│萬元　　　　　　│八十九年九月三十日　　│八十九年九月三十日　　│三九三五四七　　│　　│
├─┼───────────┼─────────┼───────────┼───────────┼────────┼──┤
│８│八十九年九月三十日　　│萬玖仟元　　　　│八十九年九月三十日　　│八十九年九月三十日　　│四九九二二九　　│　　│
├─┼───────────┼─────────┼───────────┼───────────┼────────┼──┤
│９│八十九年九月二十日　　│肆萬貳仟元　　　　│八十九年九月三十日　　│八十九年九月三十日　　│００五二五一　　│　　│
├─┼───────────┼─────────┼───────────┼───────────┼────────┼──┤
│０│八十九年九月二十日　　│肆萬捌仟元　　　　│八十九年九月三十日　　│八十九年九月三十日　　│００五二五二　　│　　│
│１│　　　　　　　　　　　│　　　　　　　　　│　　　　　　　　　　　│　　　　　　　　　　　│　　　　　　　　│　　│
├─┼───────────┼─────────┼───────────┼───────────┼────────┼──┤
│１│八十九年九月二十日　　│肆萬元　　　　　　│八十九年九月三十日　　│八十九年九月三十日　　│三九三五五０　　│　　│
│１│　　　　　　　　　　　│　　　　　　　　　│　　　　　　　　　　　│　　　　　　　　　　　│　　　　　　　　│　　│
├─┼───────────┼─────────┼───────────┼───────────┼────────┼──┤
│２│八十九年九月二十七日　│玖萬玖仟元　　　　│八十九年九月三十日　　│八十九年九月三十日　　│０九八六八三　　│　　│
│１│　　　　　　　　　　　│　　　　　　　　　│　　　　　　　　　　　│　　　　　　　　　　　│　　　　　　　　│　　│
├─┼───────────┼─────────┼───────────┼───────────┼────────┼──┤
│３│八十九年九月二十七日　│伍萬玖仟元　　　　│八十九年九月三十日　　│八十九年九月三十日　　│００五二五六　　│　　│
│１│　　　　　　　　　　　│　　　　　　　　　│　　　　　　　　　　　│　　　　　　　　　　　│　　　　　　　　│　　│
├─┼───────────┼─────────┼───────────┼───────────┼────────┼──┤
│４│八十九年九月二十七日　│柒萬玖仟元　　　　│八十九年九月三十日　　│八十九年九月三十日　　│００五二五八　　│　　│
│１│　　　　　　　　　　　│　　　　　　　　　│　　　　　　　　　　　│　　　　　　　　　　　│　　　　　　　　│　　│
├─┼───────────┼─────────┼───────────┼───────────┼────────┼──┤
│５│八十九年九月二十七日　│肆萬玖仟元　　　　│八十九年九月三十日　　│八十九年九月三十日　　│００五二五五　　│　　│
│１│　　　　　　　　　　　│　　　　　　　　　│　　　　　　　　　　　│　　　　　　　　　　　│　　　　　　　　│　　│
├─┼───────────┼─────────┼───────────┼───────────┼────────┼──┤
│６│八十九年九月十七日　　│萬元　　　　　　│八十九年九月三十日　　│八十九年九月三十日　　│三九三五四八　　│　　│
│１│　　　　　　　　　　　│　　　　　　　　　│　　　　　　　　　　　│　　　　　　　　　　　│　　　　　　　　│　　│
├─┼───────────┼─────────┼───────────┼───────────┼────────┼──┤
│７│八十九年九月二十五日　│捌萬玖仟元　　　　│八十九年九月三十日　　│八十九年九月三十日　　│００五二五三　　│　　│
│１│　　　　　　　　　　　│　　　　　　　　　│　　　　　　　　　　　│　　　　　　　　　　　│　　　　　　　　│　　│
├─┼───────────┼─────────┼───────────┼───────────┼────────┼──┤
│８│八十九年十月二十四日　│陸萬伍仟元　　　　│八十九年十月三十日　　│八十九年十月三十日　　│００五二六一　　│　　│
│１│　　　　　　　　　　　│　　　　　　　　　│　　　　　　　　　　　│　　　　　　　　　　　│　　　　　　　　│　　│
├─┼───────────┼─────────┼───────────┼───────────┼────────┼──┤
│９│八十九年十月一日　　　│玖萬捌仟元　　　　│八十九年十月三十日　　│八十九年十月三十日　　│００五二五九　　│　　│
│１│　　　　　　　　　　　│　　　　　　　　　│　　　　　　　　　　　│　　　　　　　　　　　│　　　　　　　　│　　│
├─┼───────────┼─────────┼───────────┼───────────┼────────┼──┤
│０│八十九年九月三十日　　│玖萬捌仟元　　　　│八十九年十月三十日　　│八十九年十月三十日　　│四九九二三二　　│　　│
│２│　　　　　　　　　　　│　　　　　　　　　│　　　　　　　　　　　│　　　　　　　　　　　│　　　　　　　　│　　│
├─┼───────────┼─────────┼───────────┼───────────┼────────┼──┤
│１│八十九年九月二十七日　│玖萬捌仟元　　　　│八十九年十月三十日　　│八十九年十月三十日　　│０九八六八二　　│　　│
│２│　　　　　　　　　　　│　　　　　　　　　│　　　　　　　　　　　│　　　　　　　　　　　│　　　　　　　　│　　│
└─┴───────────┴─────────┴───────────┴───────────┴────────┴──┘
